【裁判字號】    98,上訴,870
【裁判日期】    980521
【裁判案由】    違反山坡地保育利用條例
【裁判全文】
臺灣高等法院臺中分院刑事判決         98年度上訴字第870號
上  訴  人  臺灣臺中地方法院檢察署檢察官
被      告  巳○○
選任辯護人  蔡瑞煙律師
上列上訴人因被告違反山坡地保育利用條例案件，不服臺灣臺中
地方法院97年度易字第235號中華民國98年2月月6日第一審判決
（起訴案號：臺灣臺中地方法院檢察署96年度偵字第12125號、
第22590號），提起上訴，本院判決如下：
    主  文
上訴駁回。
    事  實
一、公訴意旨略以：被告巳○○於民國（下同）96年4月6日上午
    8 時30分起，基於為子○○不法所有之意圖，僱請不知情之
    挖土機司機、堆土機司機及砂石車司機何錦昌、王松林、巫
    文堯、林久益、亥○○、林基熒、莊昱仁、戌○○、陳文祥
    、陳令交、陳峻盛、曾錫斌及廖辛棟（以上13人均另為不起
    訴之處分），在臺中縣龍井鄉○○段181及181之1地號之土
    地上，以挖土機竊取上揭土地上之砂石約3000立方米後，用
    以填平鄰近子○○位在臺中縣龍井鄉○○段168等地號之土
    地，嗣於96年4月7日16時許，為警當場查獲，因認被告涉犯
    刑法第三百二十條第一項之竊盜罪嫌以及山坡地保育條例第
    34條第1項違反同條例第10條、第9條之罪嫌。
二、按犯罪事實應依證據認定之，無證據不得認定犯罪事實；不
    能證明被告犯罪或其行為不罰者，應諭知無罪之判決，刑事
    訴訟法第154條第2項、第301條第1項分別定有明文。又認定
    不利於被告之事實，須依積極證據，苟積極證據不足為不利
    於被告事實之認定時，即應為有利於被告之認定，更不必有
    何有利之證據。另按事實之認定，應憑證據，如未能發現相
    當證據，或證據不足以證明，自不能以推測或擬制之方法，
    以為裁判基礎；又認定犯罪事實，所憑之證據，雖不以直接
    證據為限，間接證據亦包括在內，然無論直接或間接證據，
    其為訴訟上之證明，須於通常一般之人均不致於有所懷疑，
    而得確信其為真實之程度者，始得據之為有罪之認定，倘其
    證明尚未達到此一程度，而有合理性懷疑之存在時，即無從
    為有罪之認定，此有最高法院30年上字第816號判例、40年
    臺上字第86號判例、30年上字第1831號判例、76年臺上字第
    4986號判例可資參照，次按事實審法院對於證據之取捨，依
    法雖有自由判斷之權，然積極證據不足證明犯罪事實時，被
    告之抗辯或反證縱屬虛偽，仍不能以此資為積極證據應予採
    信之理由，此有最高法院30年上字第482號判例要旨參照。
三、本件公訴人認被告巳○○涉犯上開竊盜罪嫌，無非係以證人
    戊○○之證述內容，及臺中縣政府相關函文、現場照片、土
    地登記謄本等件，並臺灣臺中地方法院檢察署檢察官現場勘
    驗筆錄為其論罪之依據。惟訊據被告堅詞否認有為上開犯行
    ，且辯稱：伊是受子○○委託整地，證人戊○○未親自聞睹
    其土地之砂石有被竊取之情形，伊曾於95年9月向清水地政
    事務所申請鑑界，因坡度關係無法釘樁，後來於山腳下釘界
    樁且在界樁上註記往內多少米是界址，真正的界址應是界樁
    往內12.8米、40米、24米等3處，整地當時並未認知到挖到
    他人的土地，惟伊實因界址不明，而有不慎越界施工之情形
    ，並無犯罪的故意等詞。經查，證人林丁雄於原審審理時到
    庭具結證述：查獲當時伊目睹山坡上有二臺挖土機將山坡上
    土石推到山坡下，再由另一臺挖土機在北面山腰將土方裝到
    砂石車上，於鈞院97年8月22日勘驗時，伊係依現場挖土機
    的痕跡以指界，因自被告遭查獲後至勘驗時，未有人再上去
    開挖等情 (見原審卷二頁51反、52)，而原審於97年7月22日
    勘驗警方蒐證錄影光碟結果看到警卷頁46上方照片所示證人
    林丁雄所指的畫面山丘土石上方有三臺挖土機，接近土丘中
    間的位置有一臺挖土機，在土丘下方有二臺運載土方的大卡
    車等事實，另檢察官到場勘驗該處所發現該處係整地後之平
    地，其上除石礫、泥土外並無植物…該土地之鄰地係一小山
    丘，有明顯經挖土機開挖之痕跡…除小部分覆蓋植物外，大
    部分之坡面均無植物，其坡面可見經機具開挖之鑿痕之情，
    並製有勘驗筆錄1份在卷足佐，嗣原審至現場勘驗且經證人
    林丁雄到場證述及指界土丘上方挖土機可行走區域範圍係被
    告挖掘土石的範圍，及經臺中縣清水地政事務所以清地測字
    第0970015078號函覆鑑定圖1份在卷可稽，綜此可見被告確
    有於原審勘驗時拍照附卷之山丘 (見原審卷一頁152山丘全
    貌照片圖書)上挖取土石之事實，惟：
(一)、證人戊○○在原審審理時證稱：伊未親眼看到所有之土地
      遭盜採土石之事，在鑑界之前不知道伊的土地被盜採砂石
      ，…伊在鑑界之前就有得知所有之土地被盜採，因為建設
      公司不坦承，故申請鑑界以證明伊的土地被挖到…伊的土
      地已經被挖到看不出來，從目測觀之，可以看到伊的土地
      有被挖到，但不知道被挖多少等詞（見原審卷一頁59至60
      ），足見證人戊○○於申請鑑界前能否確認其所有土地土
      石有被挖取之事，仍屬有疑義，且證人林丁雄於原審審理
      時到庭具結證述：查獲當時未到山頂上攝影，係在平地用
      長距離攝影之情 (見原審卷二頁50)，是其所證述：伊對
      於承辦盜採砂石案件很熟悉，且有該處現場空照圖，故伊
      能確定查獲當時挖土機施土的位置，伊係一人於案發後一
      星期至10天左右去勘驗現場挖土機的痕跡之詞 (見原審卷
      二頁50、51)，亦難逕採信為真實，再參以地政測量員即
      證人申○○、酉○○到庭證稱：現場未能立即看出挖採土
      石的地點有無越界，仍須經過測量始可得知結果之情 (見
      原審卷一頁99)，及上開鑑定圖上所示臺中縣龍井鄉○○
      段第177、1771、177-2、177-4、177-6地號土地上之所有
      權人兼癸○○、辰○○、壬○○之代理人卯○○到庭陳稱
      ：伊沒有去看，並不清楚土方有無減少，伊當時擁有土地
      時大約三、四年前，看到土地上土方很高、荒草漫生，目
      前已經光禿禿一片，伊不知道造成的原因為何之情 ( 見
      原審卷二頁6反)，及上開同地號土地之所有權人午○○於
      原審審理時到院陳稱：伊沒有發現土地有減少的情形，因
      為沒有去看，伊很少去，不知道土地的情形，去年有因為
      土地的土方被竊盜的情形，檢察官有請伊到現場，但伊看
      不懂之情 (見原審卷二頁6反面)，又上開同地段第177、
      177-1、177-2地號土地所有權人寅○○、辛○○、乙○○
      、丁○○、丑○○、己○○、甲○○之共同代理人張嘉水
      到庭陳稱：伊記得去年或是前年受檢察官通知，當時土地
      已經被盜採，有到現場查看，山頂已經被挖了1個大洞呈
      現凹陷狀，以前是高高低低，但當初購買土地時未經過鑑
      定，故無法確認有無被竊取砂石之情 (見原審卷二頁7)，
      復前揭同地段第177地號土地所有權人丙○○於原審審理
      時到庭陳稱：伊所有土地之土方有減少之情形，因該處本
      來是個小山坡，其上及旁邊都是草，但現在從大馬路看去
      全部都是光禿禿，山頂有凹陷的現象之情 (見原審卷二頁
      6反面)，惟其亦陳明並無法指出其所有土地的實際位置之
      情(見原審卷二頁7)，故綜上，應認為在原審勘驗並指示
      測量員對於土丘相關位置進行測量鑑定前，依據客觀土丘
      坐落及土石挖取之位置及事實，尚未能明確認定被告確於
      他人山坡內挖取土石。
(二)、承上，再依據被告提出其於95年9月20日會同臺中縣清水
      地政事務所測量員鑑界之相關界樁照片 (見原審卷一頁31
      至36)，可看到4個虛樁即箭頭44.8M、12.8M、26.5M、27M
      ，而證人酉○○亦到庭證述：關於原審卷一頁32照片上所
      示界樁畫有一個箭頭並寫上44.8M，係指此釘樁的位置是
      虛樁，真正的界址是由虛樁再延伸進去44.8公尺，不在正
      確位置釘樁有可能是因為駁坎，人走的到的地方就可以釘
      樁，走不到的地方就用虛樁等語（見原審卷頁95至頁95反
      ），審酌上開虛樁即箭頭44.8M、12.8M分別位於邊坡旁及
      邊坡上，此亦有原審勘驗現場時由證人未○○站於前開虛
      樁即箭頭12.8M位置及該虛樁的照片4張在卷可查 (見原審
      卷一頁145至147)，足見被告所屬金石谷企業有限公司 (
      下稱金石谷公司)之受子○○委託開挖及整平的前開同地
      段第182-2地號土地與鄰界土地之界址係在本件土丘內致
      無法訂樁，而改以虛樁為之，實際界址係依虛樁再往前直
      線延伸始屬之，又觀之該182-2地號土地所緊臨本件山丘
      之最上峭壁邊緣即前開鑑定圖所標示之A、H、B、C、D、E
      、F、G等點，並未包括本件山丘的斜坡及邊坡等處，尚及
      於子○○所有同地段182-2、182-4之部分土地，益可見本
      件山丘的斜坡及邊坡之部分土地係在子○○委託金石谷公
      司所開挖及整地之範圍，復參以證人子○○於原審證稱：
      「我是向我的工地主任未○○如此指示，我沒有與金石谷
      的人接洽。（問：未○○確定知道你的土地在何處？）知
      道，因為他與清水地政有就56筆土地均陸續行鑑界程序所
      以他知道位置」等語（見原審卷一61頁反面）、而證人
      未○○於原審亦證稱：「（問：巳○○是否知道整地範圍
      ？）知道。（問：如何知道整地範圍？）我指定給他。」
      ‧‧‧「（問：巳○○有無超過範圍整地？）就我瞭解是
      沒有」（見原審卷一頁63），以為被告指定範圍之人未○
      ○認定被告未越界，則被告依指界人未○○之指定為整地
      ，縱認被告越界亦難認定被告係出於故意、另再參以前揭
      同地段第182-4 地號土地所有權人洪秀玉之代理人何澤春
      於原審審理時到院陳稱：當時被告係就洪秀玉所有坐落於
      臺中縣龍井鄉○○段第16 8、168-1、169-20、170、170-
      1、170-2、171-2、171 -3、173、173-1、173-2、182、
      182-1、182-3、182-4等地號之土地進行整地之情 (見原
      審卷二頁7反面)，應認為被告辯述其不慎越界施工之詞，
      尚屬可取，此外，本件尚查無其他積極證據足以證明被告
      對於在他人山坡內挖取土石有明知並有意使其發生之直接
      故意或對於構成犯罪之事實預見其發生，而其發生並不違
      背其本意之間接故意，惟被告對於其不慎越界施工採取土
      石之過失行為，依法仍應負民事賠償責任，附此敘明。
四、綜上所述，原審認本件公訴人所舉前開證據，仍無法達到令
    通常一般之人均不致於有所懷疑，而得確信被告確有為本件
    於他人山坡內從事採取土石犯行之程度，此外，復查無其他
    證據足資證明被告有起訴意旨所指之犯行，因而認本件尚未
    能證明被告犯罪，而諭知無罪之判決，核無違誤。
五、原審法院檢察署檢察官據被害人戊○○具狀請求上訴，上訴
    意旨略以：（一）被告巳○○僱請多部挖土機、堆土機、砂
    石車等採挖被害人所有土地之砂石，據報其量高達約3000
    立方米，足見所為之面積及高度甚廣且多，衡情絕非僅是整
    地過程中之不慎行為。（二）被告既係受建設公司負責人子
    ○○委託而承包整地工作，乃為整地之專家，就所受託整地
    之範圍當知之甚詳，且被害人之土地較其欲整平之土地高出
    甚多，縱整地當刻未加測量鑑界，相鄰兩土地分別為不同人
    所有，亦應極易分辨，焉有竊取告訴人之高處土地，事後再
    稱「不慎」以卸責之理？（三）又本件已經多名證人證述屬
    實，也多次至現場履勘，並有相關之土地登記謄本、土地鑑
    定成果圖、現場照片及光碟等為佐，均足以被告確實有竊取
    被害人土石之故意及行為，原審判決卻對此不利被告之證據
    捨而不採，亦未說明，顯然判決不備理由等語，指摘原審判
    決不當，惟查：證人林丁雄於原審證稱：「（問：你有無
    查該地的砂石被運外出？）沒有」（見原審卷一98頁），而
    被告僱用之證人於原審證稱：「（問：警察來時，你在哪裡
    施工？）我在就邊做水土保持‧‧‧（問：你所挖的土地是
    平地或山坡地？）剛好在坡邊，我作水土保持，坡邊下來到
    平地，會有個落差不平，我就把他整平。‧‧‧工地很大（
    問：你是否知道當時的工地，佔地多大？）我不會看多大，
    我只知道很大‧‧‧沒有到山頂，只有到小山坡半山作水土
    保持」等語（見原審卷二第45頁至第47頁）、證人亥○○於
    原審證稱：「我們只是負責開砂石車，不知道範圍多大‧‧
    ‧倒土的地方是警卷第48頁，‧‧‧是平地，沒有水，不是
    池塘，‧‧‧是巳○○指示我現場載土後，載運到我標示的
    地點」等語（見原審卷二第48頁反面至第49頁），足證本件
    巳○○所挖取之土石，並未載運外出，而係用於填平整地堪
    認為真，且依證人亥○○、戌○○二人分別證稱工地很大，
    不知範圍，且係以坡邊之土把地整平，另參以本件範圍如前
    所述係被告依據證人未○○之指定而來，尚無從以被告自承
    數量達3000米，即認定被告有越界採取砂石之故意。再參
    諸證人申○○、酉○○均到庭證稱：現場未能立即看出挖採
    土石的地點有無越界，仍須經過測量始可得知結果等語以及
    卯○○、午○○張嘉水、丙○○上開所證均未能明確認定被
    告確於他人山坡內挖取土石。上訴意旨認多名證人證明公訴
    意旨之事實屬實，尚有誤會。又本件為被告指定範圍之人
    未○○於原審既認定被告未越界，則被告依指界人未○○之
    指定為整地，縱認被告確已越界亦難認定被告係出於故意、
    另再參以本件測量員對於土丘相關位置進行測量鑑定前，依
    據客觀土丘坐落及土石挖取之位置及事實，尚未能明確認定
    被告確於他人山坡內挖取土石之理由，上開現場履勘、土地
    登記謄本、土地鑑定成果圖、現場照片及光碟等，尚均無足
    認定被告確實有竊取被害人土石之故意及行為。綜上所述，
    原審法院檢察署檢察官據被害人戊○○具狀請求上訴所指各
    節，均無理由，應予駁回。
據上論斷，應依刑事訴訟法第368條，判決如主文。
本案經檢察官庚○到庭執行職務。
中    華    民    國    98    年    5     月    21    日
            刑事第二庭    審判長法  官  胡  忠  文
                                法  官  蕭  錦  鍾
                                法  官  胡  森  田
以上正本證明與原本無異。
檢察官得上訴。
被告不得上訴。
如不服本判決應於收受送達後10日內向本院提出上訴書狀，其未
敘述上訴之理由者，並得於提起上訴後10日內向本院補提理由書
（均須按他造當事人之人數附繕本）「切勿逕送上級法院」。
                                書記官  許  麗  花
中    華    民    國    98    年    5     月    21    日


司法院資訊處製作；財團法人民間司法改革基金會備份。
